最高法院刑事判決　　　　　　　　　　　　　　　九十三年度台上字第三一五二號
　　上　訴　人　甲○○
　　　　　　　　　　　　在押.
右上訴人因家暴殺人未遂案件，不服台灣高等法院中華民國九十三年四月二十八日第
二審判決（九十三年度上訴字第七三一號，起訴案號：台灣士林地方法院檢察署九十
二年度偵字第一０九九二號），提起上訴，本院判決如左：
    主  文
原判決撤銷，發回台灣高等法院。
    理  由
本件原判決維持第一審關於論上訴人甲○○以殺人未遂罪，判處有期徒刑伍年陸月部
分之判決，駁回上訴人在第二審就該部分之上訴，固非無見。
惟：（一）按有罪判決書之事實一欄，為適用法令之準據，法院應將依職權認定與論
罪科刑有關之事實，翔實記載，然後於理由內逐一說明其憑以認定之證據，並使事實
認定與理由說明，互相適合，方為合法。倘若事實認定與理由說明，不相一致，或事
實、理由欄內之記載，前後齟齬，按諸刑事訴訟法第三百七十九條第十四款後段規定
，均屬判決理由矛盾之當然違背法令。又按刑法上之故意，有直接故意與間接故意之
分，前者係指行為人對於構成犯罪之事實，明知並有意使其發生；後者則係指行為人
對於構成犯罪之事實，預見其發生，而其發生並不違背其本意而言。二者雖均為犯罪
之責任條件，但其態樣並不相同，故刑法第十三條第一項、第二項分別予以規定，以
示區別。二者要件既不相同，其惡性之評價即有輕重之別，自應詳加辨別，以為法律
之適用。查原判決事實記載：……上訴人在毆打曾麗雪後，仍心有不甘，竟萌生殺人
及放火燒燬現供人使用之住宅之「間接故意」……持該只寶特瓶前往明湖加油站，購
買新台幣（下同）十八元之九五無鉛汽油……返回台北縣汐止市○○街一六六號五樓
頂樓加蓋木造房屋……進屋後……取出該瓶裝有汽油之寶特瓶置於左手，將打火機藏
置於右手掌，再利用右手旋開寶特瓶之瓶蓋，潑灑汽油在自己胸前，並隨即手持該只
寶特瓶衝向曾麗雪，陳萬居見狀立即上前阻攔且推開甲○○，致寶特瓶中之部分汽油
潑灑在地，上訴人「明知」該處係木造房屋，且其衣物及房屋地面已佈滿汽油，一旦
點火引燃極有可能釀成火災，竟仍「執意」點燃其預藏於右手之打火機，而著手實施
殺人及放火燒燬住宅之行為，致火星引燃其所穿外套之右手袖口處，甲○○於袖口著
火之際，即因本能而甩手，致其袖口之火星熄滅，並將外套脫掉丟棄在地上，陳萬居
即乘勢將甲○○推至屋外陽台處，並搶走甲○○手上所持仍裝有汽油之寶特瓶，再將
該寶特瓶交給甲○○之子陳永基處理，始未得逞等情。其既先認定上訴人係基於間接
故意，嗣又認定上訴人對於構成犯罪之事實，「明知並仍執意為之」之直接故意，事
實之記載，前後已有不一。且其理由欄說明「被告……對於以汽油潑灑人之身體，再
點火引燃，足以使人因而受灼傷死亡，且案發現場為木造增建房屋，倘有汽油潑灑在
地，復引火點燃汽油，極可能因火力延燒之作用而焚燬房屋，此應為被告所能『預見
』……惟被告仍不顧後果悍然為之，利用打火機點火引燃汽油，縱其主觀上無殺人及
放火燒燬上開住宅之直接故意，亦難謂其無「間接故意」等旨（原判決理由一之(五)）
。其事實先後之記載與理由之說明均不相適合，難謂無判決理由矛盾之違法。（二）
又查原判決事實既認定地面之汽油係因上訴人在陳萬居阻攔推拉中，致寶特瓶中之部
分汽油潑灑而出，並非上訴人蓄意潑灑之，則上訴人於該時縱有「執意」點火之行為
，是否可認定其於購買汽油之初，即有放火燒燬住宅之故意？即非無研求之處。又刑
法第十三條第二項之所謂間接故意之「以故意論」者，係以業已發生「構成犯罪之事
實」為前提；如無「構成犯罪之事實」發生，即無「預見其發生，而其發生並不違背
其本意」之可言，事實上亦屬無由據以判斷行為人之本意為何。依原判決認定之事實
，曾麗雪並未遭上訴人潑灑汽油及點火燃燒，該住所亦未因而發生火災，亦即本案未
有死亡及住宅燒燬之事實發生，自無所謂上訴人預見曾麗雪死亡及住宅遭燒燬均不違
背上訴人本意之可言。原判決事實認上訴人係基於殺人及放火燒燬現供人使用之住宅
之間接故意，而從一重之殺人未遂罪論擬，亦有違誤。（三）第二審判決認為上訴有
理由，或上訴雖無理由，而第一審判決係不當或違法者，即應將第一審判決經上訴部
分撤銷，自為判決，為刑事訴訟法第三百六十九條第一項前段所明定，故第二審判決
認定被告之犯罪事實如與第一審判決認定者不同時，即應將第一審判決予以撤銷改判
，並應詳述其認定事實不同之理由。本件第一審判決認定之事實為：……甲○○在毆
打曾麗雪後，仍心有不甘，竟萌生殺人及放火燒燬現供人使用之住宅之犯意……甲○
○明知該處係木造房屋，且其衣物及房屋地面已佈滿汽油，一旦點火引燃極有可能釀
成火災，竟仍執意點燃其預藏於右手之打火機，而著手實施殺人及放火燒燬住宅之行
為……等情，係認定上訴人之犯行為直接故意。而原判決事實認係間接故意，已有不
同。且第一審判決理由說明上訴人係基於間接故意為之，亦有事實、理由不一之違誤
，原審未予撤銷改判，竟仍維持第一審該部分之判決，駁回上訴人關於該部分之上訴
，亦難認適法。上訴意旨雖未指摘及此，然為本院得依職權調查之事項，應認原判決
有撤銷發回之原因。
據上論結，應依刑事訴訟法第三百九十七條、第四百零一條，判決如主文。
中　　　華　　　民　　　國　　九十三　　年　　　六　　　月　　 十八 　　日
                              最高法院刑事第九庭
                                  審判長法官  林　增　福
                                        法官  邵　燕　玲
                                        法官  陳　世　雄
                                        法官  惠　光　霞
                                        法官  池　啟　明
      右正本證明與原本無異
                                              書  記  官
中　　　華　　　民　　　國　　九十三　　年　　　六　　　月　　二十八　　日
                                                                     ｍ
